【裁判字號】    90,訴,1313
【裁判日期】    920715
【裁判案由】    返還價金
【裁判全文】
臺灣桃園地方法院民事判決  九十年度訴字第一三一三號
    原      告  友進企業有限公司
    法定代理人  甲○○
    訴訟代理人  黃榮謨律師
                呂孟儒律師
    被      告  陸軍後勤司令部    設桃園龍潭郵政九０六一二之八號信箱
    法定代理人  乙○○        .
    訴訟代理人  劉龍飛律師
右當事人間請求返還價金事件，本院判決如左：
    主    文
被告應給付原告新台幣參佰玖拾肆萬貳仟捌佰捌拾元及自民國九十年七月十四日起至
清償日止，按年息百分之五計算之利息。
原告其餘之訴駁回。
訴訟費用由被告負擔十分之九，餘由原告負擔。
本判決原告勝訴部分於原告以新台幣壹佰參拾貳萬元供擔保後，得假執行；被告如於
假執行程序實施前以新台幣參佰玖拾肆萬貳仟捌佰捌拾元為原告供擔保，得免為假執
行。
原告其餘假執行之聲請駁回。
    事    實
甲、原告方面：
壹、聲明：
一、被告應給付原告新台幣（下同）四百三十六萬元，及自起訴狀繕本送達翌日起至
    清償日止，按年利率百分之五計算之利息。
二、訴訟費用由被告負擔。
三、願供擔保聲請准予假執行。
貳、陳述：
一、緣原告於民國（下同）八十七年六月三十日標售被告所採購『購案ＴＭ７１４４
    Ｐ０９４品名：座環橫樑總成』軍品，單位ＥＡ，數量一六五，單價二萬六千四
    百二十五元，總價四百三十六萬零一百二十五元，實支（即合約總計價款）四百
    三十六萬元，約定交貨期限為八十七年十月廿八日前交貨，雙方立有訂購軍品合
    約在案。
二、茲以前揭『座環橫樑總成』因製作材料特殊，以致開模時一再修正尺寸，且因焊
    接流程繁多，焊接後尚須加工等因素，原告乃於前揭交貨日期前，即八十七年十
    二月三日向被告陳情展延交貨期限，並經被告於八十七年十二月廿三日以（八七
    ）誠效字第二七二三一號簡便行文表函復核准展延至八十八年一月十日（簡便行
    文表所載八十七年一月十日前完成交貨，應係八十八年一月十日之筆誤）。原告
    嗣後則於核准展延之期限前即八十七年十二月三十日交付成品數量一六六支（較
    合約數量一六五為多）予被告，此有交貨證明單可稽，是原告已依約如期交貨，
    應無疑義。
三、惟前揭『座環橫樑總成』成品驗收結果經被告判定為不合格，若被告即時主張解
    約，則原告尚可將前揭成品領回加以利用，以減少原告之損失。然被告於尚未解
    約之際，前揭『座環橫樑總成』成品所寄存之庫房已因『九二一』集集大地震，
    整個庫房倒塌夷為平地，導致所有放置其內之前揭成品亦遭毀損而不堪使用。
四、查本件契約揆其性質，為製造物供給契約，當事人之意思係重在工作物財產權之
    移轉，自應適用買賣之規定。按民法第三百七十三條規定：「買賣標的物之利益
    及危險，自交付時起，均由買受人承受負擔。」，又契約解除時，當事人雙方互
    負回復原狀之義務，應返還之物有毀損、滅失或因其他事由，致不能返還者應償
    還其價額，同法第二百五十九條及同條第六款定有明文。是本件買賣標的物『座
    環橫樑總成』既於八十七年十二月三十日由被告受領，依民法第三百七十三條之
    規定，其利益及危險自斯時起即由被告負擔，從而系爭買賣標的物因九二一集集
    大地震導致毀損減失之不利益，自應由被告承受。被告既已無法回復原狀返還系
    爭買賣標的物，原告自得依上揭民法第二百五十九條第六款之規定請求被告償還
    其價額，至於毀損滅失是否由於被告之過失與否？我國通說認為並非所問，蓋此
    項償還價額義務，乃使他方之財產回復締約前之狀態，受領人不能因無過失，而
    免除回復原狀之義務。又本件原告係依系爭買賣標的物原來交易之價值，即兩造
    契約所議定之價金為客觀標準，請求被告償還。
五、本件兩造爭點如下：
（一）系爭契約究係買賣契約、抑或承攬契約？
      按承攬關係重在勞務之給付，非如買賣關係重在財產權之移轉，觀諸兩造所簽
      定訂購軍品合約所見者，皆為價款之給付問題，並無任何有關勞務報酬給付之
      約定，且原告交付所約定之買賣標的物即『座環橫樑總成』軍品後，該成品均
      由被告自行運用，原告亦不另負有安裝或後續處理之義務，足徵係買賣而非承
      攬，因系爭訂購軍品合約所規定者均以買方賣方之用語約定雙方之權利義務，
      而無任何有關勞務給付之約定，從而系爭訂購軍品仍不失為買賣之一種，自不
      能認係買賣與承攬之混合契約而主張有承攬關係之存在（最高法院七十一年台
      上字第一六七八號民事判決參照）。
（二）買賣標的物之利益及危險，亦自交付時起，均由被告承受負擔：
      查兩造所簽定訂購軍品合約，其驗收合格係被告付款之條件，兩造就買賣標的
      物即『座環橫樑總成』並無另有以驗收合格始生所有權移轉，物權變動之特約
      或條件，自應以交付時發生所有權移轉之效果。而原告就系爭買賣標的物亦於
      被告所核准展延之期限前即八十七年十二月三十日交付成品數量一六六支（較
      合約數量一六五為多）予被告，則系爭買賣標的物之所有權自應於被告受領之
      日起即八十七年十二月三十日發生所有權移轉之效果，縱嗣後有驗收不合格之
      情事，在被告未為解除契約前，依民法第三百七十三條之規定，其利益及危險
      均應由被告負擔。經查，系爭買賣標的物全數於八十八年九月二十一日因『九
      二一集集大地震』導致毀損而不堪使用，此有檢測報告可稽，而被告則遲至翌
      日以八十八年九月二十二日（八八）誠效字第二四七二一號函解除契約，揆諸
      上開說明，系爭標的物因『九二一集集大地震』導致毀損減失之不利益，自應
      由被告承受。
（三）被告係於八十八年九月二十二日始為解約之決定，被告主張於九二一震災前已
      為解約，不足採取：
  １、被告援引陸軍後勤司令部採購處八十八年四月二十三日（八八）誠效字第一０
      五三八號簡便行文表主張於九二一震災前已為解約云云，惟查上揭函文之內容
      與被告所引陸軍後勤司令部採購處八十八年二月十日（八八）誠效字第三八七
      五號簡便行文表之內容並無差異，均僅係就系爭買賣標的物為檢驗不合格之通
      知併續計因驗收不合格之逾期時間，被告依合約附註五之規定雖得退貨換貨，
      惟原告亦仍得重行報驗二次，是尚難認原告上揭函文已為解除契約之意思表示
      ；再參以，被告嗣後猶就系爭買賣標的物准原告所請以原抽樣品委由「中山科
      學研究院【下稱中科院】」、「漢翔航空工業股份有限公司【下稱漢翔公司】
      」進行檢驗，並於漢翔公司檢驗結果認定不合格始決定仍依原規定解約（見被
      告九十年八月二十一日答辯狀第四頁、第五頁中四、及五、段之陳述），足見
      被告係於八十八年九月二十二日始為解約之決定，並以八十八年九月二十二日
      （八八）誠效字第二四七二一號函行使契約之解除權至明。
  ２、兩造所簽定合約附註五其中雖明定買方（即被告）得逕行解約之條件，惟被告
      係於八十八年九月二十二日始為解約之決定，在此之前，被告雖表示原告就系
      爭買賣標的物有檢驗不合格之違約情事，而處於得行使契約解除權之狀態，惟
      其解除權是否行使，尚不得而知，否則被告何仍須就系爭買賣標的物進行第三
      次之檢驗？
（四）契約解除時，當事人雙方互負回復原狀之義務，應返還之物有毀損、滅失或因
      其他事由，致不能返還者應償還其價額，此不能返還，是否可歸責於被告之事
      由所致，並非所問：
      按契約解除時，應負回復原狀義務之當事人，如應返還之物有毀損、滅失或因
      其他事由，致不能返還者，應償還其價額，此觀民法第二百五十九條第六款之
      規定自明。此不能返還，是否可歸責於受領人之事由所致，並非所問（最高法
      院八十六年度台上字第三六四號民事判決參照），我國學者通說亦同，蓋此項
      價額之返還，並非損害賠償，亦與侵權行為無關；償還價額義務，乃使他方之
      財產回復締約前之狀態，是否因受領人之故意或過失，均非所問，受領人不能
      因無過失，而免除回復原狀之義務。查系爭標的物既因『九二一集集大地震』
      全數毀損滅失，已毫無市場價值可言，自屬不能返還，揆諸上開最高法院判決
      意旨及說明，被告自不能解免其償還價額之義務。
（五）被告所應返還『價額』之計算：
  １、原告依約交付合約所定「座環橫樑總成」成品數量計一六六件（較合約數量一
      六五件為多）予被告，此有交貨證明單可稽，而系爭買賣標的物自全毀之庫房
      中清出之數量計一五五件，已斷裂、變形、滅失者計三十件（應係三十一件）
      ，被告願以單價全額賠償，此為被告所自承；惟有爭執者，為其餘一三０件部
      分，依漢翔公司檢測報告所示，均有明顯之斷裂（十三件）或裂痕（一三七件
      ）[裂痕長度為25mm－300mm，均於Webm與Flange接合處]，並非僅係外觀刮傷
      ，是系爭買賣標的物顯無回復原狀之可能，且亦毫無市場價值可言，已屬不能
      返還，從而被告自應償還其全部價額。被告抗辯系爭標的物僅係表面刮傷，非
      不能修復云者，並不足取。
  ２、查系爭買賣標的物即『座環橫樑總成』軍品，若未因「九二一集集大地震」導
      致毀損，就被告檢驗報告不合格之處予以補正，重修整理後所需花費之成本，
      經估算計：四十一萬七千一百二十元整，其中包括：(1)修補所須材料－SAFRA
      牌5356－1.6MM鋁焊線、數量300KG，總價：八萬四千元。(2)焊接加工費用：十
      九萬二千元。(3)立式銑床加工費用：八萬三千二百元。(4)百分之十之管銷費用
      ：三萬七千九百二十元。(5)運費：二萬元。是若認原告因標的物毀損減失，無
      從為補正而受有利益，則可自被告應返還之價額中扣除，原告免為補正所受之
      利益。
（六）末以，被告主張原告遲延交貨，主張逾期一百四十三天，應罰六十二萬三千四
      百八十元，並不合理：
  １、查原告雖因交貨未通過檢驗而有逾期之情事，惟實際逾期天數應僅為九十八天
      ，而非一百四十三天，此有逾期天數明細可稽。
  ２、是依逾期九十八天計算，逾期違約金應僅為四十二萬七千二百八十元（總價四
      百三十六萬元Ｘ０．００１Ｘ九八＝四十二萬七千二百八十元），又被告主張
      就履約保證金二十一萬八千元依『抵銷』之法理予以扣除，則逾期違約金應剩
      二十萬九千二百八十元。
六、綜上所述，被告應返還價額全部，充其量原告之請求金額僅應扣除因標的物毀損
    減失而免為補正所受之利益四十一萬七千一百二十元及逾期違約金二十萬九千二
    百八十元。
參、證據：提出合約書、陳情書、被告八十七年十二月二十三日、八十八年九月二十
          二日、八十九年四月六日函、交貨證明單、漢翔公司量測報告各乙份、估
          價單四紙、最高法院七十一年台上字第一六七八號判決、八十六年台上字
          第三六四號判決為證物。
乙、被告方面：
壹、聲明：
一、原告之訴及假執行之聲請均駁回。
二、訴訟費用由原告負擔。
三、如受不利益之判決，願供擔保宣告免為假執行。
貳、陳述：
一、「九二一震災」前解約有無生效？理由安在？須否踐履催告之程序？
（一）「九二一震災」係發生於八十八年九月二十一日，而系爭本件早於一年多前之
      八十七年六月三十日即已簽約並約明八十七年十月二十八日交貨，亦即震災之
      前，原告陸續遲延交貨經年、且「依約」初驗、再驗及複驗計三次均不合格即
      予逕行解約，今既已生效在前，焉能利用一年後震災之機而要索賠付重大瑕疪
      品之全價：
  １、迄至八十八年九月二十一日震災之日止，扣除一切送驗時程，原告至少已遲延
      一百八十二天以上（即自八十七年十月二十九日至八十七年十二月三十日遲延
      交貨六十三天、自八十八年二月十三日至八十八年三月十五日再驗不合格止計
      遲延三十一天、自八十八年四月二十七日至八十八年六月十四日同意再送漢翔
      公司複驗止又遲延四十九天，直至漢翔公司於八十八年七月二十三日出具檢驗
      不合格報告止再遲延三十九天；總計遲延一百八十二天），而依合約「罰則三
      」之規定：「賣方延期交貨，按欠交部分貨款總價計罰每日按千分之一計算，
      在應付貨款內扣除之」；從而，以被告為政府採購機關之立場言，當依法、依
      約應扣計罰款七十九萬三千五百二十元，並解約生效。
  ２、再依合約基本條款項次一附註五「不合格處理方式」之規定：系爭軍品最終僅
      得報驗三次，凡「驗收（第三次）仍不合格『或』逾期交貨逾五十天以上者以
      承商違約論，買方得『逕行』解約」。本件無論自八十七年十月二十八日、八
      十八年一月十日、二月十三日甚至八十八年三月十五日起算，均早逾五十天之
      遲延交貨期間，此外歷經陸軍兵工整被發展中心（下稱兵整中心）於八十八年
      一月二十五日、四月十四日兩次出具檢驗報告、暨漢翔公司於八十八年七月二
      十三日之最後檢驗報告，尤均一致証明認定原告交付之系爭軍品「不合格」；
      從而，無論從遲延逾五十天（合計實已遲延達一百八十二天『或』計驗收三次
      （第三次係八十八年七月二十三日）不合格之立場言，系爭本案合約『早已依
      約定逕行解除』在案且無須催告，並均在九二一震災發生之前甚明。
  ３、或謂被告何以解約後續容原告一再陳情、召開協調會乙節，尚有誤會，蓋被告
      自始皆依合約要求計罰遲延且送驗三次以示買方依約履行之誠信，至於嗣後原
      告之陳情、以拖待變（竟拖至九二一震災發生）、甚至無謂要求另送「精林公
      司、光平公司」做第四次檢驗等等各節，均係渠為脫免計罰、解約及冀期被告
      減價收受瑕疵軍品之手段而已；實則，依合約明訂定期之交付期限、遲延『或
      』驗收不合格之解約要件以言，本件之合約於九二一震災前已然解除生效，矧
      乎依民法第二百五十五條之規定，依系爭購案合約之性質及雙方之約定，亦無
      須為解約之催告，更何況被告且早於八十七年十二月二十三日之函文中即已表
      明若續逾期（舉輕明重當然涵括『逾期交付不合格軍品』）將逕行解約，凡此
      均不影響嗣後應原告之陳情而一再重申如「合約附註五」原已解約之實效！
      綜上所呈，原告殊不應全然違背履約之「誠信原則」（民法第二百十九條參照
      ），竟於遲延經年及三次驗收不合格後，利用拖至九二一震災而索賠且於起訴
      狀中故略震災前一年未合法履約之全部經過詳情，欲以導誤真相、利用嗣後之
      震災要索公帑，殊有避重就輕之明顯意圖！
（二）依被告八十七年十月三十日誠效字二二四０九號函、八十七年十二月二十三日
      誠效字二七二三一號函、八十八年二月十日誠效字三八七五號函、八十八年四
      月二十三日誠效字第一０五三八號函等為憑，堪足佐証業已告知原告其驗收三
      次不合格或逾期五十天以上（有其一即可）解約生效之函文。
（三）原告係依民法第二百五十九條第六款「契約解除後應返還之物不能返還者應償
      還其價額」之規定為其請求權之基礎，從而，原告必先自認「解約生效」，斯
      後方可再請求「償還價額」，即其對系爭本件解約生效，已不爭執無疑。至生
      效之時點，依前開之析陳乃知，如以三次驗收不合格計算，應以第三次漢翔公
      司於八十八年七月二十三日出具之不合格檢驗報告時間為準，即於八十八年七
      月二十三日正式逕行解約生效；又另如以逾期五十天以上逕行解約計算，算至
      八十八年七月二十三日已逾一百八十二天，（縱算至八十八年四月二十三日誠
      效字一０五三八號函，亦已逾一百四十三天）甚明。
（四）民法第三百七十三條固謂買賣標的物之利益及危險自交付時起由買受人負擔，
      然依同法第三百五十四條更明定：「出賣人對於買受人應擔保其物依第三百七
      十三條之規定危險移轉於買受人時，無滅失或減少其價值之瑕疵亦無滅失或減
      少其通常效用或契約預定效用之瑕疵；出賣人並應擔保其物於危險移轉時具有
      所保証之品質」；從而：一則承商縱已交付亦無解於瑕疵擔保之責任，二則被
      告即買受人既已主張有瑕疵依民法第三百五十九條規定解約者，原無需先定相
      當期限催告出賣人即原告知照（參照最高法院八十一年度台上字第四二六號及
      八十二年度台上字第三二二八號判決）。申言之，原告故略其於交付之同時所
      應負擔「物之瑕疵擔保責任」，已有未洽。
（五）綜上所述：
  １、依合約附註五所約定之「逾期計罰五十天以上即逕行解約」，則算至八十八年
      七月二十三日已逾期一百八十二天，確符解約生效之規定（事實上依八十八年
      四月二十三日函早已逾五十天以上）。
  ２、另依所約定三次檢驗不合格即逕行解約為準，八十八年七月二十三日之第三次
      檢驗不合格報告之時點，亦已逕生解約之效力！。
  ３、以上兩種『依約』逕行解約之約定，因屬原告物之瑕疪擔保責任，故本皆無庸
      催告知照。又縱退萬步言，原告誤以第三次檢驗不合格之通知係於震災後第二
      天始接獲為辯，然除被告依法無須發函催告、解約已然生效外，另依前開遲延
      五十天以上逕行解約之規定，亦已早早解約生效在案！原告絕不應以災後之一
      再陳情、函覆及協調會，即可據為阻斷已然解約之效力至明。
二、如契約已解約生效，則因九二一震災即不可歸責於雙方之事由致被告不能返還原
    「瑕疵物」時，被告可否免負償還價額之義務？如毋須負擔，理由何在？如需負
    擔，如何計算？
（一）依最高法院八十六年度台上字第三六四號判決，乃知「契約解除後，受領人（
      被告）僅負普通債務責任，此期間就『非可歸責於受領人之事由所生物之毀損
      滅失，不負責任』」；矧且系爭標的係屬瑕疵給付。
（二）依最高法院八十七年度台上字第一八九八號判決，尤明確指陳：「民法第二百
      五十九條第六款之規定應償還價額，係就『契約解除當時』有上開情事者而言
      ，即乃契約解除之『回復原狀』係因解約而『新』發生之義務，其內容並於解
      除效力『發生時』確定；故『契約解除之效力發生以後』始有不能返還之情事
      者，即不可再援解除契約回復原狀之規定請求償還其價額」；是故被告本不應
      負擔任何償還「成本」價額之責任，矧且尚未論及被告本另得就逾期部分依約
      計罰！。
（三）或謂民法第三百七十三條規定買賣標的物之利益及危險自交付時起由買受人負
      擔云云。然一則系爭本件尚屬一買賣及承攬之混合契約性質；二則依同法第三
      百五十四條之規定，尤進而訂明原告本應負擔物之瑕疵擔保責任，即不因上開
      三百七十三條之移轉所可免除；三則被告早已主張物有瑕疵且通知依約（合約
      附註五）及依法（第三百五十九條、免催告）解約，並自生效時起，所有因初
      始交付之「利益及風險」當然回歸於原告（出賣人、定作人）無疑。
三、該標的物於存有「瑕疵」及「因遲延交貨致解約業已生效」之前提下，被告可否
    僅就九二一不可抗力震損後物品之現況予以返還，而免負返還原物及償還償額？
    苟如解約執認尚未生效，被告可否依約對原告之「遲延計罰」與原告所欲「求償
    價額」，兩者先予「抵銷」，再依瑕疵物不能返還之法理就其成本價折損之殘值
    餘額償還之？
（一）依『約』被告本得主張逾期計罰（每逾一天罰總價千分之一）（參見合約附註
      五）；矧且該標的物既有重大瑕疵（根本不符戰甲車用）則原告以契約全價（
      非成本價）作為計算之法理依據何在？舉証責任何在？
（二）又依民法第二百六十一條規定，當事人因契約解除而生之相互義務得準用同法
      第二百六十六條，是知因不可歸責於雙方當事人之事由，即雙務契約危險負擔
      之成立，必以因不可歸責雙方當事人致一方之給付全部或一部不能時，當足稱
      之；此一給付不能除永久不能外，當須初始契約成立後之「嗣後不能」及基於
      自然法則之「事實上不能」（參見最高法院八十八年度台上字第一五五號判決
      ）。合再補陳。
（三）綜前所呈，因可歸責於原告之事由解約生效、原告本應負物之瑕疵擔保賠償責
      任、依約得向原告計罰遲延、嗣後因不可抗力即不可歸責於雙方當事人之事由
      （震災）致不能返還（給付）原重大瑕疵物（軍品）．．等等法律關係，被告
      茲特主張依法依約僅須就震損後之現物予以返還，而厥無適用償還價額之餘地
      。
四、況依民法第二百三十一條第二項之規定：「債務人（原告）在遲延中對於因不可
    抗力而生之損害，亦應負責」，即言，原告本應依約定時限交貨，倘未遲延交貨
    近年，絕不致嗣後遭逢震災之損害，反因其屢次驗收不合格、一再遲延交貨衍生
    解約，終使系爭瑕疵軍品遭受不可抗力之震損，依法當然由其負責，不言可喻。
五、按查，系爭軍品前既經檢驗三次不合格，顯屬「瑕疵給付」除已依約解約外，其
    因逾期一百八十二天（已扣除三次送驗期間並以第三次不合格檢驗報告時間八十
    八年七月二十三日為準），依約（通用條款罰則第三條規定）每日計罰總價款千
    分之一，即依約應計罰七十九萬三千五百二十元（總價0000000元Ｘ０．
    １８２＝７９３５２０元）（詳理由欄一之說明），依約此本為懲罰性違約金，
    此其一；因係原告違約（三次驗收不合格瑕疵給付而解約）在先，故依約本應沒
    收其履約保證金二十一萬八千元，此其二。總之，縱退萬步言，倘鈞庭仍依職權
    或認宜依鑑定諸案返還受損物『成本』之折價，則仰祈鈞庭對被告上開依約所原
    有並一再主張之違約金請求權即七十九萬三千五百二十元及履保金部分，依「抵
    銷」之法理予以扣減，庶符法理。
六、末則，另按民法第二百五十九條第六款規定之「價額」究應如何計算？法無明文
    ，惟依法條文義並就本案言應係指該瑕疵給付物『成本』之實際折損之價值而言
    ！則無論如何，絕非如原告起訴狀所載「依系爭買賣物原來交易之價值，即兩造
    契約所議定之價金為客觀標準，請求被告償還」至明。蓋契約已因原告瑕疵給付
    及逾期之違約經被告依約解除在先，如按該契約所議定之買賣價金為償還價額之
    客觀標準，原告豈非因之而獲取履行契約之合理利潤，如此之契約豈非形同未經
    解除且尚無瑕疵？再者，原告交付被告之標的物，依約迭經三次檢驗不合格，既
    為重大瑕疵軍品其實際價值亦應為相當程度之減損，始屬公平！申言之，系爭軍
    品既係瑕疵品已為不爭之事實，除前開應扣減經「抵銷」之違約金外，亦絕不可
    能依原約所定價款償付，況原約所訂價金本非原告之「成本價」至明。以上四、
    五項所呈，係倘萬一鈞庭仍認系爭本件尚未解約生效時所為之備案說明，惟被告
    依約依法依理仍主張前述解約早已生效，應就不可抗力後之現況物品予以返還之
    。
參、證據：提出開標紀錄、合約書、被告於八十七年十月三十日、十二月二十三日、
          八十八年二月十日、四月二十三日、九月二十二日函件各乙份、原告陳情
          函八紙、兵整中心檢驗報告及軍品檢驗結果通知單各二紙、交貨證明單二
          紙、漢翔公司檢測報告乙份、最高法院八十六年台上字第三六四判決、八
          十七年台上字第一八九八號判決、八十八年度台上字第一五五號判決為證
          物。
    理    由
一、本件原告起訴主張：兩造於八十七年六月三十日簽定有關「戰車座環橫樑總成」
    之軍品合約，數量共計一百六十五ＥＡ，總價為四百三十六萬元，原告於八十七
    年十二月三十日將買賣標的物交付予兵整中心，經過兵整中心檢驗不合格，原告
    將標的物取回，另於八十八年三月十五日將標的物再交付予兵整中心，而兵整中
    心經過檢驗仍判定不合格，被告於八十八年四月二十三日告知原告檢驗結果不合
    格，而原告具狀請求送財團法人金屬工業研究發展中心或中科院重新做Ｘ光射線
    檢驗，經過雙方協商於八十八年六月十六日抽樣送中科院及漢翔公司鑑定，而漢
    翔公司鑑定結果仍不合格，被告遂於八十八年九月二十二日發函原告解除契約並
    要求原告取回物品，原告於同年月二十七日收到解約通知，然系爭物品於八十八
    年九月二十一日「九二一大地震」業已造成毀損，經送漢翔公司量測結果業已毀
    損不能使用。依民法第二百五十九條規定契約解除時，由他方所受領之給付物，
    應返還之。應返還之物有毀損、滅失或因其他事由，致不能返還者，應償還其價
    額。既然原告依約所交付之貨物，業已毀損而被告無法返還自原告所受領之物，
    則應償還其價額。而系爭物品雖然當初判定為不合格，然其僅需修補即能達到合
    約要求，而修補之費用四十一萬七千一百二十元同意被告扣除，至於被告主張遲
    延給付所生違約金之問題，由於遲延給付違約金依照合約規定僅在合約繼續有效
    存在時，被告始能主張，既然被告業已解除契約，則其不能主張遲延給付所生違
    約金之問題，故原告主張依民法第二百五十九條第六款之規定，請求被告如訴之
    聲明之金額等語。
二、被告則以：依照合約規定原告應於八十七年十月二十八日交付合約物品，然原告
    遲至八十七年十二月三十日始交貨，且所交之貨品經兵整中心檢驗不合規定，原
    告取回物品後，嗣於八十八年三月十五日將合約標的物再交付兵整中心，而經過
    兵整中心檢驗仍不合格，被告將檢驗之結果通知原告，在通知原告之函件上被告
    均記載依合約附註五規定處理，而依合約附註五規定如果遲延交付超過五十天或
    檢驗二次不合格被告得進行解約，然嗣後原告進行陳情希望進行Ｘ射線檢驗，雙
    方協商結果送漢翔公司及中科院檢驗，而漢翔公司檢驗結果亦判定不合格，被告
    隨即於八十八年九月二十二日函知原告，然系爭品確於「九二一大地震」受損，
    經送請漢翔公司做受損情況量測，結果十三件全損，另外一百四十二件僅係受有
    刮痕，此部分依照解除契約後被告應可返還，然原告認為業已毀損拒絕接受，依
    照合約原告遲延交付被告得進行解除契約，而在被告之通知函上均記載如此規定
    ，顯見被告業已為解除契約之意思表示，而系爭物品記載被告解除契約後因不可
    抗力發生毀損，依照規定被告無須負擔損害賠償，故原告之請求顯無理由等語置
    辯。
三、兩造簽訂「座環橫樑總成」軍品合約書，依照合約交貨期限為八十七年十月二十
    八日，然原告因交貨不及於八十七年十二月三日陳情展延至八十八年一月十日交
    貨，被告於八十七年十二月二十三日發函同意原告延至八十八年一月十日前完成
    交貨，而原告於八十七年十二月三十日將合約物品交貨於兵整中心，經過兵整中
    心檢驗不合格，被告遂於八十八年二月十日將檢驗結果函知原告，原告將系爭貨
    物取回，另於八十八年三月十五日將合約物品交貨於兵整中心，而兵整中心經過
    檢驗仍判定不合格，被告乃於八十八年四月二十三日告知原告檢驗結果不合格，
    而原告對此檢驗不合格具狀陳情請求送財團法人金屬工業研究發展中心或中科院
    重新做Ｘ光射線檢驗，經過雙方協商於八十八年六月十六日抽樣送中科院及漢翔
    公司鑑定，而漢翔公司鑑定結果仍不合格，被告遂於八十八年九月二十二日發函
    原告，而原告所交貨之系爭物品於八十八年九月二十一日「九二一大地震」業已
    造成毀損，此為兩造所不爭執，復有合約書、函件及檢驗報告書在可稽。而本案
    所應審究者為兩造何時發生解約之效力？解約後被告是否需依照合約需回復原狀
    ，返還原告所交之物品？物品如果發生毀損致不能返還時，被告應償還其價額？
    其價額如何計算？
四、經查：（一）依照兩造所簽定訂購軍品合約書基本條款附註五、不合格處理方式
    ：「案內軍品交貨後，對當次檢驗不合格者；賣方得請求以原抽備份樣品複驗，
    唯以一次為限，經驗收判定不合格者得退貨換貨，重行報驗以二次為限（唯應受
    逾期五十天之限制），若退貨換貨仍驗收不合格或逾期交貨超過五十天以上者以
    承商違約論處，買方得逕行解約，無論全批或部分解約均沒收承商相對履約保證
    金，解約重購差價由承商負責賠償，重購後採購方式由買方決定。」此有合約書
    在卷可稽。（二）原告於八十七年十二月三十日將合約物品交貨予兵整中心後，
    經兵整中心檢驗結果為不合格，兵整中心函知被告後，被告於八十八年二月十日
    以（八八）誠效字第三八七五號函知原告，行文要點記載：「二、貴公司承制Ｔ
    Ｍ７１４４Ｐ０９４『座環橫樑總成』案，成品檢驗結果不合格，請儘速依合約
    附註五規定辦理。三、八十七年十二月三十日至八十八年二月十二日共計四十五
    天（為本部作業檢驗期程），交貨期自八十八年二月十三日續計，本案已逾期六
    十三天」；嗣後原告將物品取回整修後，又於八十八年三月十五日送交物品於兵
    整中心，而兵整中心檢驗結果仍判定不合格，被告遂於八十八年四月二十三日以
    （八八）誠效字第一０五三八號函知原告，而函件行文要點記載：「二、貴公司
    承制ＴＭ７１４４Ｐ０９４『座環橫樑總成』案，成品檢驗結果不合格，請儘速
    依合約附註五規定辦理。三、本案扣除本部作業檢驗期程（含檢驗及郵遞時間）
    ，交貨期自八十八年四月二十七日續計」；原告乃具狀陳情請求送財團法人金屬
    工業研究發展中心或中科院重新做Ｘ光射線檢驗，將過雙方協商於八十八年六月
    十六日抽樣送中科院及漢翔公司鑑定，而漢翔公司鑑定結果仍不合格，被告於八
    十八年九月二十二日以（八八）誠效字第二四七二一號函知原告，其主旨為：「
    貴公司承制本軍ＴＭ７１４４Ｐ０９４「座環橫樑總成」案解約事宜。」說明：
    「一、貴公司八十八年八月六日陳情函敬悉。二、案內軍品經本軍檢驗判定為不
    合格，案經貴公司於八十八年五月四日陳情，本部於六月十六日以原抽樣品送漢
    翔公司檢驗仍判定為不合格，以多數決方式判定即為不合格，已無再送另送他家
    （認證合格之檢驗單位）檢驗之需要。三、另案內逾期天數原已超過五十天，經
    八十七年十二月二十二日簽准後，同意貴公司繼續履約之期限至八十八年一月十
    日止，貴公司雖於八十七年十二月三十日完成交貨，惟綜判仍係不合格，請貴公
    司依合約附註五規定辦理解約事宜」。從上可知，被告於八十八年二月十日、四
    月二十三日之函件均僅告知原告依附註五規定辦理，而始於八十八年九月二十二
    日之函件載明依合約附註五規定辦理解約事宜。依上揭合約附註五之規定，原告
    遲延交貨超過五十天或所交之物品不合格（報驗以二次為限），被告取得解約之
    權利，然被告是否解除契約乃是另外一回事，故縱然在八十八年九月二十二日前
    原告有給付遲延超過五十天及所交之貨品不合格（檢驗二次）之情事，然被告僅
    一再函催原告依約規定辦理，並無解約之意思表示，如果雙方之契約係在八十八
    年四月二十三日之前發生解約之效果，為何被告會在原告之陳情下，於八十八年
    六月十六日同意將合約物品送漢翔公司及中科院再做檢測，可知在八十八年六月
    十六日之前雙方之契約關係仍係有效存在，被告係於八十八年九月二十二日之函
    件始為解約之意思表示，原告於八十八年九月二十七日收到，兩造始生解約之效
    果，因此兩造之契約關係，直至被告於八十八年九月二十二為解除契約之意思表
    示，原告於八十八年九月二十七日收受時始發生解約之效果，故以原告之主張應
    可採信，被告一再主張雙方契約因原告交貨遲延超過五十天，於八十八年四月二
    十三日被告發函時業已發生解約效力，不足採信。
五、按承攬關係重在勞務之給付，非如買賣關係之重在財產權之移轉，系爭委建房屋
    合約所規定者全屬財產權之移轉問題，而無任何有關勞務給付之約定，從而該委
    建合約充其量僅能認定係工作物供給契約，因契約當事人之意思重在工作物財產
    權之移轉，仍不失為買賣之一種（參照最高法院五十九年台上字第一五九○號判
    例），自不能認係買賣與承攬之混合契約而主張有承攬關係之存在（參照最高法
    院七十一年台上字第一六七八號判決）。觀諸兩造所簽定訂購軍品合約所見者，
    皆為價款之給付問題，並無任何有關勞務報酬給付之約定，且原告交付所約定之
    買賣標的物即『座環橫樑總成』軍品後，該成品均由被告自行運用，原告亦不另
    負有安裝或後續處理之義務，足徵係買賣而非承攬，因系爭訂購軍品合約所規定
    者均以買方賣方之用語約定雙方之權利義務，而無任何有關勞務給付之約定，從
    而兩造所簽定之軍品合約應為買賣關係，故以原告主張兩造之契約關係為買賣關
    係較為可採。
六、按買賣標的物之利益及危險，自交付時起，均由買受人承受負擔，但契約另有訂
    定者，不在此限，民法第三百七十三條定有明文。又按契約解除時，應負回復原
    狀義務之當事人，如應返還之物有毀損滅失或其他事由致不能返還者，應償還其
    價額，此觀民法第二百五十九條第六款之規定自明。此不能返還，是否因可歸責
    於受領人之事由所致，固非所問。惟契約解除後，受領人惟負普通債務責任，此
    期間就非可歸責於受領人之事由所生物之毀損滅失，不負其責（參照最高法院八
    十六年台上字第三六四號判決）。（一）本案購買標的物，自交付時起，應由被
    告負擔危險及利益。而在被告解除契約前，不論是否可歸責於被告之事由，均應
    由被告負擔危險及利益。如前所述，被告係於八十八年九月二十二日始發函原告
    解除契約，而原告於八十八年九月二十七日收到解約通知，因此兩造合約關係於
    八十八年九月二十七日解除，而系爭物品乃於八十八年九月二十一日之「九二一
    地震」毀損，此為兩造不爭執，既然系爭物品係在被告發函解除契約前，發生不
    可歸責被告之事由致毀損，被告亦應依法負擔責任，故被告所辯，系爭物品係在
    解除契約後始發生毀損，不足採信。（二）按民法第二百五十九條第一款規定，
    契約解除時，當事人雙方回復原狀之義務，除法律另有規定或契約另有訂定外，
    由他方所受領之給付物，應返還之。原告於八十八年三月十五日所交之合約物品
    ，經過「九二一大地震」後發生毀損之情況，經兩造協商將物品送請漢翔公司檢
    驗，漢翔公司以八十九年六月九日翔（八九）維字第０一四四八號函附之八十九
    年六月七日戰車座環橫樑量測報告為「十三件為明顯斷裂件；另一百三十七件在
    正面或反面或兩面有裂痕（２５ｍｍ－３００ｍｍ）或變形、凹陷、破損；四件
    在正反面均有刮痕；另一件為反面變形及正反面有刮痕」，此有量測報告在卷可
    稽，亦為兩造所不爭執。被告主張除了十三件之明顯斷裂外仍可修復，然依照量
    測報告結果每件均有刮痕，而一百三十七件或有變形、凹陷、破損；另外一件為
    變形；另四件正反面有刮痕。系爭物品係戰車座環橫樑，顯係需耐重且不能有任
    何刮痕之情事，既然系爭物品經過大地震後產生之毀損，無法達到原先物品之功
    效，顯已發生毀損之情況，原告主張系爭物品業已發生毀損之情事，而無法返還
    ，應可採信。（三）按契約解除時，當事人雙方回復原狀，由他方所受領之給付
    物，應返還之。應返還之物有毀損、滅失、或因其他事由，致不能返還者，應償
    還其價額，民法第二百五十九條第一、六款定有明文。而其價額如何計算？１、
    就遲延交付所產生之違約金應否扣除？依照兩造所簽訂合約附註五規定：「案內
    軍品交貨後，對當次檢驗不合格者；賣方得請求以原抽備份樣品複驗，唯以一次
    為限，經驗收判定不合格者得退貨換貨，重行報驗以二次為限（唯應受逾期五十
    天之限制），若退貨換貨仍驗收不合格或逾期交貨超過五十天以上者以承商違約
    論處，買方得逕行解約，無論全批或部分解約均沒收承商相對履約保證金．．．
    」，另背面有關罰責一規定：「賣方如未能遵守合約規定時限交貨，或逾期交貨
    超過五十天，而其理由並非人力不可抗拒者，或所交之貨品驗收不合格，經催交
    而又不能換交者均以違約論，買方得隨時解除合約，沒收履約保證金，充作懲罰
    性違約金。並得另洽其他廠商重購（重購方式由買方決定），如有超出原訂價額
    ，其差價應由賣方（原承約商）負責賠償，賣方不得提出異議，如曾預付貨款者
    ，除按上述規定辦理外，賣方應將該項預付貨款立即全部交還買方，並償付買方
    預付貨款之利息損失，其利率按付款當時之銀行質押放款利率計算，期間自款項
    支付當日起算至還款日止，買方並得另洽其他廠商承辦，如有超出原定價額，應
    由賣方負責賠償，否則依法追訴」；第三條規定：「賣方延期交貨，按欠交部分
    貨款總價計罰，每日按千分之一計算在應付貨款內扣除之，惟部分逾期交貨而致
    全部不能使用者，則以合約總價計罰，買方得視需求解約，應沒收履保金」。因
    此，當原告遲延交貨時，被告得以千分之一計算遲延交付之罰金，而於應付款內
    扣除之，此係在合約有效之情形下；如果被告解除契約，則被告沒收履約保證金
    充作懲罰性違約金，並得另洽其他廠商重購（重購方式由買方決定），如有超出
    原訂價額，其差價應由賣方（原承約商）負責賠償，因此當被告解除契約時，被
    告無法再以遲延給付為由計罰千分之一之罰金。既然被告以原告遲延給付為由解
    除契約，則就以遲延給付為由計罰千分之一罰金，被告不能再請求，故被告就此
    部分之違約金主張得抵銷，顯不足採信。２、系爭物品兩造所簽定合約之價格為
    四百三十六萬元，被告先前判定系爭物品不合格，原告主張就不合格之情形修補
    所須之費用為四十一萬七千一百二十元應予扣除，始達到合約所約定之品質、價
    值，而被告對此部分修補費用不爭執，故原告請求之金額，應扣除四十一萬七千
    一百二十元。
七、綜上所述，原告本於契約解除後回復原狀請求權之法律關係，得請求被告給付三
    百九十四萬二千八百八十元及自起訴狀繕本送達之翌日即九十年七月十四日起至
    清償日止，按年息百分之五計算之利息，為有理由，應予准許，逾此範圍所為之
    請求，為無理由，應予駁回。
八、原告勝訴部分，兩造均陳明願供擔保，請准宣告假執行或免為假執行，核均無不
    合，應予准許，爰分別酌定相當擔保金額宣告之。原告敗訴之部分，該部分假執
    行之聲請，即因訴之駁回而失其附麗，應予駁回。
九、至於兩造其餘之攻擊或防禦方法及未經援用之証據，經本院斟酌後，認為均不足
    以影響本判決之結果，自無逐一詳予論駁之必要，併此敘明。
據上論結，本件原告之訴為一部有理由，一部無理由，依民事訴訟法第七十九條但書
、第三百九十條第二項、第三百九十二條，判決如主文。
中      華      民      國    九十二    年      七      月      十五    日
                                臺灣桃園地方法院民事第一庭
~B法      官  張益銘
右為正本係照原本作成。
如對本判決上訴，須於判決送達後廿日內向本院提出上訴狀。
中      華      民      國    九十二    年      七      月     十五     日
~B法院書記官  卓清和


司法院資訊處製作；財團法人民間司法改革基金會備份。
